ACORDAO-COMPLETO-2471894

ACÓRDÃO 8773/2021 ATA 21/2021 - PRIMEIRA CÂMARA

VISTOS, relatados e discutidos estes embargos de declaração opostos por Galdino Guttmann Bicho, por Franklin Rubinstein e por Pedro José Baptista Bernardo em face do Aco¿rda¿o 4.008/2021-TCU-Primeira Câmara, por meio do qual o Tribunal conheceu e negou provimento aos recursos de reconsideração interpostos contra o Acórdão 4428/2018-TCU-Primeira Câmara, que julgou irregulares suas contas e imputou-lhes débito,
ACORDAM os Ministros do Tribunal de Contas da União, reunidos em Sessão da Primeira Câmara, diante das razões expostas pelo Relator, em:
9.1. com fundamento nos arts. 32, inciso II, e 34 da Lei 8.443/1992, conhecer e rejeitar os presentes embargos de declaração.
9.2. dar ciência deste acórdão aos embargantes.

Embargos de Declaração opostos em face de decisão que julgou contas irregulares e condenou em débito em razão de recebimento indevido de passagens e diárias em deslocamentos realizados no exercício de 2002. Análise das contrarrazões.

Primeira Câmara

Agência Nacional de Vigilância Sanitária.

3. Responsáveis/Recorrentes:
3.1. Responsáveis: Antônio Carlos da Costa Bezerra (XXX.746.307-XX); Franklin Rubinstein (XXX.596.877-XX); Galdino Guttmann Bicho (XXX.935.197-XX); Marcelo Azalim (XXX.349.246-XX); Maria Goretti Martins de Melo (XXX.344.966-XX); Maria da Conceição Fernandes Soares (XXX.006.477-XX); Maria da Graca Sant Anna Hofmeister (XXX.607.100-XX); Mirtes Peinado (XXX.590.438-XX); Moysés Diskin (XXX.335.656-XX); Nur Shuqaira Mahmud Said Abdel Qader Shuqair (XXX.167.638-XX); Pedro José Baptista Bernardo (XXX.859.767-XX).
3.2. Recorrentes: Franklin Rubinstein (XXX.596.877-XX); Pedro José Baptista Bernardo (XXX.859.767-XX); Galdino Guttmann Bicho (XXX.935.197-XX).

13.1. Ministros presentes: Walton Alencar Rodrigues (Presidente), Bruno Dantas (Relator), Vital do Rêgo e Jorge Oliveira.
13.2. Ministro-Substituto convocado que não participou da votação: Augusto Sherman Cavalcanti.
13.3. Ministro-Substituto presente: Weder de Oliveira.

JOSÉ CARLOS DE OLIVEIRA MARQUES

TRF-1

PEDRO JOSE BAPTISTA BERNARDO

PEDRO JOSE BAPTISTA BERNARDO E OUTROS

BRUNO DANTAS

Ministro Bruno Dantas.

Trata-se de embargos de declaração opostos por Galdino Guttmann Bicho (peça 461) , por Franklin Rubinstein (peça 466) e por Pedro José Baptista Bernardo (peça 475) em face do Aco¿rda¿o 4.008/2021-TCU-Primeira Câmara, por meio do qual o Tribunal conheceu e negou provimento aos recursos de reconsideração interpostos por eles contra o Acórdão 4428/2018-TCU-Primeira Câmara.
O presente feito trata originalmente de tomada de contas especial instaurada pela Agência Nacional de Vigilância Sanitária (Anvisa) em desfavor de servidores públicos da referida agência reguladora à época dos fatos, em razão de prejuízos decorrentes do recebimento indevido de passagens e diárias em deslocamentos realizados no exercício de 2002.
Por intermédio do Acórdão 4428/2018-TCU-Primeira Câmara, os responsáveis tiveram suas contas julgadas irregulares, com imputação de débito, visto que não foi verificado interesse da administração na realização das viagens, as quais ocorreram, em regra, em finais de semana e com destino às cidades de origem dos servidores.
Em sequência, foram interpostos recursos de reconsideração que, por meio da decisão ora embargada, foram conhecidos e tiveram provimento negado.
Antes mesmo de receberem a notificação do julgamento do Acórdão 4428/2018-TCU-Primeira Câmara, mediante ofícios 13100/2021 e 13099 (peças 451 e 452) , Galdino Guttmann Bicho e Franklin Rubinstein opuseram, individualmente, os embargos declaratórios em 07/04/2021. 
Em relação a Pedro José Baptista Bernardo, os embargos foram opostos em 9/4/2021 (registro de entrada nº 67.714.058-0) , enquanto a data do recebimento do ofício de notificação 13122 (peça 449) foi 30/3/2021 (peça 459) .
II. Embargos declaratórios opostos por Galdino Guttmann Bicho e por Franklin Rubinstein
Nesta oportunidade, os embargantes alegam que haveria nulidade da decisão proferida, visto que não teriam sido intimados para o julgamento, suprimindo-lhes a oportunidade de sustentação oral. Após transcrever o art. 22 da Lei 8.443/1992 e o art. 179 do Regimento Interno do TCU, os embargantes asseveram:
"A norma transcrita comprova a necessidade de intimação do interessado, assegurando inequivocamente que o mesmo fosse comunicado do ato. A notificação por edital só é válida para interessado cujo paradeiro se desconhece, o que não foi o caso do Embargante, cujos endereços atualizados estão descritos ao longo do processo.
 (...) 
Portanto, não restam dúvidas de que a parte habilitada aos autos não pode ser considerada intimada por simples publicação do ato no Diário Oficial da União, sob pena de nulidade da intimação."
Argumentam que haveria deficiência da estrutura da agência, que não contemplou exigências relativas a controles de viagens e deslocamentos, que não haveria má-fé ou dolo dos dirigentes:
"Registre-se, por oportuno, que esse quadro deficiente da Anvisa já foi objeto de análise do Tribunal de Contas da União, por reiteradas vezes. É o que consta, por exemplo, no acórdão 2273/2005, do Tribunal de Contas da União (TCU) , em anexo, cujo teor do mesmo reconhece a deficiência de recursos humanos e determina a melhoria desses recursos tendo em conta a situação mundial no campo da vigilância sanitária. 
É importante dar luz a esse quadro da Anvisa para melhor compreender o esforço feito pelos seus dirigentes nos primeiros anos de sua criação, com vistas a firmar a agência como reguladora dos serviços de vigilância sanitária. Tal esforço, certamente, não contemplou determinadas exigências formais relativas a controles de viagens e deslocamentos, mas isso não significa que tal ausência esteja marcada pela má-fé ou dolo de seus dirigentes.
 (...) 
Não obstante todas as dificuldades quanto aos recursos humanos, a direção da Anvisa, procurou desenvolver iniciativas que visavam sua afirmação no cenário da saúde pública, construindo políticas públicas que alcançassem o pleno atendimento de suas atribuições legais, tendo por referência o papel regulador da agência."
Galdino Guttmann Bicho sustenta que suas viagens ao estado do Rio de Janeiro seriam imprescindíveis ao exercício de suas funções no cargo de Gerente-Geral de Laboratórios de Saúde Pública, que teria o dever funcional de participar de diversas reuniões representando a Anvisa:
"O cargo de Gerente-Geral de Laboratório possuía o dever funcional de coordenar o trabalho desses técnicos, além de promover a confecção e revisão de Procedimentos Operacionais da Rede Brasileira de Laboratórios Analíticos em Saúde (REBLAS) . Tais Procedimentos eram viabilizados por meio de reuniões realizadas no Rio de Janeiro, nas instalações do INCQS/FIOCRUZ.
Os mencionados encontros constituíam um dever imposto ao cargo da Gerência-Geral, além de possuir fundamental importância na formação da base normativa e operacional na habilitação de laboratórios vinculados à vigilância sanitária.
 (...) 
Não obstante haver instalações da Anvisa localizadas no Distrito Federal, estas não dispunham de toda a infraestrutura adequada para as tarefas exercidas pela GGLAS. Somente através do INCQS/FIOCRUZ, localizado no estado do Rio de Janeiro, é que a Anvisa obteve a infraestrutura necessária ao atendimento de seus objetivos institucionais, inclusive aqueles previstos no Regimento Interno da agência. 
Ressalte-se que, não obstante haver uma estrutura da Anvisa já montada no Rio de Janeiro, o grupo que lá estava instalado não possuía as atribuições necessárias para a habilitação de laboratórios ou para a sua fiscalização. O quadro de pessoal da Anvisa então lotado no Rio de Janeiro era estritamente vinculado ao Controle de Vigilância Sanitária de Portos, Aeroportos e Fronteiras (CVS/PAF) , cuja função é totalmente diversa daquela a ser desempenhada pela GGLAS. 
Oportuno notar, inclusive, que a área física ocupada pelos servidores subordinados à GGLAS era diversa daquela ocupada pelo CVS/PAF. Os servidores vinculados à gerência exercida pelo réu ocupavam, inclusive, uma área da própria INCQS/FIOCRUZ. 
Impossível se aduzir, portanto, que a Anvisa poderia dispor dessa estrutura no estado do Rio de Janeiro e abrir mão dos serviços prestados pelos gerentes gerais do DF, em especial do réu em questão; tão pouco que o réu, gerente do órgão responsável pela execução destas tarefas, não precisaria estar em constante contato com os profissionais lotados no RJ, que necessitavam da coordenação em suas atividades.
 (...) 
No que toca à necessidade de comparecimento periódico do Embargante na cidade do Rio de Janeiro durante o ano de 2002, em nenhum momento esta Corte de Contas logrou êxito em demonstrar qualquer irregularidade na conduta do Embargante. Ao contrário, os argumentos consignados ao longo do processo não são hábeis a demonstrar que a presença do Embargante no Rio de Janeiro em conjunto com o INCQS/FIOCRUZ era dispensável ao perfeito cumprimento das atividades desenvolvidas pela GGLAS. 
Em despeito disso, essa abordagem nem é efetuada no processo em questão. As alegações desta Corte de Contas sequer referem qual era trabalho desenvolvido pelo Embargante e qual a justificativa de sua presença no Rio de Janeiro. Aduz unicamente, que as viagens feitas pelo Embargante não tinham justificativa. Além disso, incita à conclusão precipitada de que as viagens feitas pelo Embargante ocorreram, em sua maioria, em datas próximas aos finais de semana e feriados, incorrendo em fraude."
Alega que a Comissão Sindicante (procedimento 25351-050314/2005-17) , bem como o Grupo de Trabalho criado pela Portaria 626/2003, ambos instituídos para apurar supostas irregularidades nas viagens realizadas no biênio 2001/2002, teria concluído pela ausência de irregularidades.
Sublinha que as declarações emitidas por Márcio Mendes Biasoli e Milton Ferreira (diretores da Anvisa) comprovariam a realização de viagens com o fim de participação em reuniões profissionais.
Da mesma forma, Franklin Rubinstein defende que as viagens ao estado do Rio de Janeiro eram imprescindíveis ao exercício de suas funções no cargo de Ouvidor da Anvisa:
"Auspicioso destacar, que o Embargante na qualidade de primeiro ouvidor da Anvisa foi incumbido de montar uma equipe, capacitá-la, estabelecer normas de funcionamento, para difundir em toda a instituição uma 'cultura' de ouvidoria até então inexistente, com o fito de acrescentar novas medidas de atenção aos interesses dos cidadãos e empresas reguladas. 
O Embargante coordenou a criação de um sistema informatizado que pudesse cobrir o país inteiro exclusivamente com recursos humanos e materiais disponíveis na Anvisa propiciando uma economia significativa aos cofres públicos. 
No ano de 2002, conforme se extrai das informações constantes no presente processo, a administração da Anvisa exigia apenas como comprovante da viagem a apresentação dos talões de embarque o que foi feito por mim em todas as ocasiões. Relatórios detalhados e outros comprovantes somente passaram a ser exigidos a partir de 2003 por exigência dos órgãos de controle. 
Ainda, no ano de 2002 a Anvisa em um grande esforço para capacitação dos seus servidores estabeleceu um convênio com a Universidade de Brasília com a finalidade de oferecer cursos de especialização a cerca de 250 servidores de nível superior. 
As aulas eram ministradas à noite após o horário de expediente. Por entender que seria importante acrescentar ao rol de conhecimentos exigidos dos servidores a especialização em bioética. 
Neste passo, o Embargante propôs à diretoria colegiada introduzir o referido curso, bem como a autorização para frequentá-lo. Assim foi feito, entre março e dezembro de 2002 compareceu a todas as aulas ministradas o que acontecia as segundas, terças e quartas feiras das 19h00min às 22h30min. 
Fácil, então, constatar que viagens a serviço deviam ser evitadas nesses dias. 
Ora, resta evidente que as viagens realizadas pelo Embargante se deram a bem do serviço púbico." 
Diante da pretensa relevância das questões aduzidas, os embargantes finalizam os expedientes com o seguinte pedido:
"Em face do exposto, requer o recebimento dos presentes embargos declaratórios no efeito suspensivo (§ 3º do artigo 287 do Regimento Interno do TCU) , bem como o seu provimento, a fim de que seja decretada a nulidade do Acórdão 4008/2021, ora embargado, em virtude de cerceamento de defesa, por ausência de intimação do Embargante sobre o julgamento dos pedidos da defesa, devendo ser marcada outra data de julgamento, com prévia intimação. 
Caso não seja o entendimento de Vossa Excelência, requer o conhecimento e provimento do presente aclaratório, atribuindo-lhes efeitos modificativos, com a consequente reforma do acórdão lavrado por este i. colegiado, afastando-se a determinação de ressarcir os cofres públicos imposta ao servidor."
III. Embargos declaratórios opostos por Pedro José Baptista Bernardo
Quanto ao mérito, o embargante alega que a deliberação recorrida estaria eivada de contradições e omissões quanto aos documentos comprobatórios apresentados
"8. Além disso, a própria declaração do ex-Diretor da Anvisa, Sr. Luiz Milton Veloso Costa, na qual confirma a efetiva participação do embargante em serviços afetos ao interesse público, foi desconsiderada sob o genérico argumento de que ' (...) são de pouca utilidade as declarações de terceiros eventualmente apresentadas, pois têm baixo valor probatório', ainda que tais alegações tenham sido prestadas justamente por agente público que ordenava a concessão das passagens em questão.
 (...) 
9. Importa observar que esse Egrégio Tribunal de Contas, ao desconsiderar as declarações prestadas pelo Ex-Diretor da Anvisa, ignora a principal informação por ele trazida, qual seja: 'Em razão dessa demanda, não gozaram do tradicional recesso de final de ano'. 
10. Ou seja, insiste em considerar que as viagens entre os dias 20.12.2002 e 27.12.2002 foram realizadas em período de recesso, quando, na verdade, o embargante estava em pleno exercício, pois não gozou do recesso de final de ano, como ratificado pelo Ex-Diretor da Anvisa.
11. Além da contradição e omissão apontadas, verifica-se que a decisão embargada, data vênia, omite-se ainda na análise dos demais documentos comprobatórios apresentados, pois se limita a declarar que 'a Serur reforçou a análise já realizada pelo relator a quo, enfatizando que, nesta oportunidade, não foram apresentados documentos capazes de comprovar o interesse público das viagens pagas com recursos federais, nos finais de semana, muitas vezes para terra natal do servidor favorecido'. 
12. Assim, em que pese a relevância de todas as provas carreadas aos autos, cumpre destacar que um dos principais documentos que refuta a conclusão de que parte das viagens foi realizada em período de férias, é a própria Carteira de Trabalho profissional, na qual constam as anotações correspondentes ao ano de 2002.
13. Note-se que as viagens glosadas que foram realizadas em 17.07.2002 e 25.07.2002 não foram realizadas em período que o embargante estava de férias, notadamente porque em meados de 2002 consta anotação somente em relação ao período compreendido entre a segunda quinzena de junho e o primeiro dia de julho de 2002, mais especificamente entre os dias 17.06.2002 e 01.07.2002. 
14. Em nenhum momento, no curso deste processo, a área técnica dessa Egrégia Corte de Contas manifestou-se especificamente sobre esse documento (anotação do período de férias na carteira de trabalho do servidor) , o que redundou em omissão relevante acerca desse tema no acórdão embargado."
Adicionalmente, sustenta que teria havido omissão, contradição e obscuridade quanto ao instituto da prescrição:
"21. Na verdade, entende-se de modo contrário: não rever o posicionamento do TCU neste momento em que já está consolidado o entendimento acerca da prescritibilidade de ações de ressarcimento fundadas em decisões proferidas pelos Tribunais de Contas, imputa, não só ao administrado, mas também ao Estado, robusto ônus financeiro ao prosseguir em longo e dispendioso processo administrativo e, posteriormente, judicial, com significativas chances de não se atingir o objetivo esperado. 
22. É contraproducente para o Estado cumprir etapas de um processo que não atingirá resultado útil, é inobservar o princípio da eficiência, com indevido dispêndio de recursos públicos. 
23. Logo, a extinção de processos já afetados pela prescrição, como no presente caso, assegura - também - a utilização racional e eficaz de recursos públicos.
24. Até porque, inconformado com uma eventual decisão contrária, certamente os jurisdicionados se socorrerão do Poder Judiciário, gerando mais ônus e dispêndios para o Estado. Oportuno destacar que o instituto da prescrição busca assegurar a estabilização das relações sociais, garantindo ao administrado o direito de conhecer o alcance de seus atos, as consequências jurídicas e efeitos deles decorrentes, evitando a apuração indefinida no tempo. 
25. O reconhecimento da prescrição, seja ela de ressarcimento ou sancionatória, tem como objetivo justamente garantir a preservação da segurança jurídica, impedindo a continuidade de processos onde os atos questionados não ensejarão punições. 
26. Por oportuno, cumpre destacar que no próprio julgamento do RE 636.886/AL (leading case - tema 899) , o relator, Ministro Alexandre de Moraes, destacou em seu voto que 'no processo de tomada de contas, o TCU não perquire nem culpa, nem dolo decorrentes de ato de improbidade administrativa, mas, simplesmente realiza o julgamento das contas a partir da reunião dos elementos objeto da fiscalização e apurada a ocorrência de irregularidade de que resulte dano ao erário'. Referido entendimento encontra-se consolidado por meio do Tema 897, decidido em sede de Repercussão Geral no RE 852.475. 
27. Ou seja, somente a prática de ato doloso tipificado na Lei de Improbidade Administrativa pode ser abarcada pela imprescritibilidade prevista no art. 37 da Constituição Federal, eis que tal imprescritibilidade não prescinde da identificação de dois requisitos, quais sejam, a prática de ato de improbidade administrativa tipificada na Lei 8.429/92 e a presença de elemento subjetivo do tipo dolo. 
28. Nesse sentido, é incontroverso que o Tribunal de Contas da União não possui competência para julgar cometimento de atos de improbidade administrativa, vez que apenas aprecia as contas de agentes públicos que geriram patrimônio público. 
29. Em outras palavras, não é possível ao Tribunal de Contas perquirir culpa ou dolo quando diante de um ilícito, não cabendo a esse órgão julgar a respeito da improbidade do ato, logo, não se pode concluir de outra forma que não pela prescritibilidade das ações de ressarcimento ao erário fundadas em suas decisões."
Assim, diante da pretensa relevância das questões aduzidas, o embargante finaliza o expediente com o seguinte pedido:
"35. Ante todo o exposto, requer-se o acolhimento dos presentes embargos de declaração, concedendo-lhes efeitos modificativo e suspensivo para que, ao final, sejam acatadas as razões do embargante e afastada a sua responsabilidade pela restituição dos valores que lhe são atribuídos."
	É o relatório.

8.1. Adrise Lage de Mendonça (46801/OAB-DF) e outros, representando Pedro José Baptista Bernardo.  
8.2. José Luís Wagner (17183/OAB-DF) e outros, representando Galdino Guttmann Bicho e Franklin Rubinstein;

Não atuou.

TOMADA DE CONTAS ESPECIAL INSTAURADA PELA ANVISA. PREJUÍZO DECORRENTE DA CONCESSÃO DE PASSAGENS E DIÁRIAS EM DESLOCAMENTOS NOS QUAIS NÃO RESTOU COMPROVADO O INTERESSE DA ADMINISTRAÇÃO. IRREGULARIDADE DAS CONTAS. DÉBITO. PRESCRIÇÃO DA PRETENSÃO PUNITIVA. RECURSOS DE RECONSIDERAÇÃO. ARGUMENTOS INSUFICIENTES PARA REFORMA DO JULGADO. CONHECIMENTO E NEGATIVA DE PROVIMENTO. EMBARGOS DE DECLARAÇÃO. CONHECIMENTO. REJEIÇÃO.

TOMADA DE CONTAS ESPECIAL (TCE)

Secretaria de Recursos (Serur); Secretaria de Controle Externo da Saúde (SecexSaude).

Trata-se de embargos de declaração opostos por Galdino Guttmann Bicho (peça 461) , por Franklin Rubinstein (peça 466) e por Pedro José Baptista Bernardo (peça 475) em face do Aco¿rda¿o 4.008/2021-TCU-Primeira Câmara, por meio do qual o Tribunal conheceu e negou provimento aos recursos de reconsideração interpostos por eles contra o Acórdão 4428/2018-TCU-Primeira Câmara.
O presente feito trata originalmente de tomada de contas especial instaurada pela Agência Nacional de Vigilância Sanitária (Anvisa) em desfavor de servidores públicos da referida agência reguladora à época dos fatos, em razão de prejuízos decorrentes do recebimento indevido de passagens e diárias em deslocamentos realizados no exercício de 2002.
Por intermédio do Acórdão 4428/2018-TCU-Primeira Câmara, os responsáveis tiveram suas contas julgadas irregulares, com imputação de débito, visto que não foi verificado interesse da administração na realização das viagens, as quais ocorreram, em regra, em finais de semana e com destino às cidades de origem dos servidores.
Em sequência, foram interpostos recursos de reconsideração que, por meio da decisão ora embargada, foram conhecidos e tiveram provimento negado.
Satisfeitos os requisitos atinentes à espécie, os presentes embargos devem ser conhecidos, com fundamento nos arts. 32, inciso II, e 34 da Lei 8.443/1992.
Inicialmente, acerca da natureza dos embargos declaratórios, julgo relevante transcrever o seguinte excerto do elucidativo Acórdão 3339/2013-TCU-Primeira Câmara:
"A omissão para o acolhimento dos declaratórios é a que diz respeito à questão que deveria ter sido apreciada pelo colegiado mas não o foi. Não constitui omissão ou contradição a adoção de entendimento diverso do preferido pela parte, segundo seus próprios critérios de justiça e de acordo com sua particular interpretação das leis e da jurisprudência. Não há falar em omissão quando o acórdão analisa todas as questões submetidas a exame e as decide com base em teses jurídicas, jurisprudência, interpretação de leis e análise dos fatos que são diversos dos que os jurisdicionados entendem como mais adequados.
 (...) a contradição deve estar contida nos termos do decisum atacado, este compreendido no âmbito desta Corte como o conjunto: Relatório, Voto e Acórdão. Não cabe alegação de contradição entre o acórdão embargado e 'doutrina', 'jurisprudência' ou mesmo 'comando legal'. A alegação é pertinente em recurso de reconsideração ou pedido de reexame, no qual o comando atacado é contrastado com a jurisprudência, a doutrina e o ordenamento jurídico. Entretanto, é descabida em embargos de declaração, cuja única finalidade é esclarecer ou integrar a decisão embargada, excepcionalmente modificando-a."
Dito isso, passo analisar os argumentos apresentados nas peças recursais.
Em síntese, os argumentos apresentados por Galdino Guttmann Bicho e por Franklin Rubinstein foram: i) que haveria nulidade da decisão proferida, visto que não teriam sido intimados para o julgamento; ii) que haveria deficiência da estrutura da agência; iii) que não haveria má-fé ou dolo.
Especificamente no que tange à responsabilização de Galdino Guttmann Bicho, alegou-se que: i) as viagens seriam imprescindíveis ao exercício do cargo de Gerente-Geral de Laboratórios de Saúde Pública; ii) somente no Rio de Janeiro a Anvisa teria a infraestrutura necessária; iii) o quadro de pessoal lotado no Rio de Janeiro função é totalmente diversa da sua gerência; iv) a decisão desta Corte de Contas não teria considerado o trabalho desenvolvido pelo embargante; v) a Comissão Sindicante e o Grupo de Trabalho criado pela Portaria 626/2003 teriam concluído pela ausência de irregularidades; vi) as declarações emitidas por Márcio Mendes Biasoli e Milton Ferreira (diretores da Anvisa) comprovariam a realização de viagens com o fim de participação em reuniões profissionais.
E, no que concerne a Franklin Rubinstein, alegou-se que: i) as viagens seriam imprescindíveis ao exercício do cargo de Ouvidor; ii) entre março e dezembro de 2002 teria comparecido às aulas de especialização em bioética, que acontecia as segundas, terças e quartas feiras das 19h00min às 22h30min, de modo que as viagens a serviço deviam ser evitadas nesses dias.
Quanto a Pedro José Baptista Bernardo, apontou-se contradições e omissões em relação: i) à declaração do ex-Diretor da Anvisa, Luiz Milton Veloso Costa; ii) à situação do embargante à época das viagens entre os dias 20/12/2002 e 27/12/2002, que não teria gozado do recesso de final de ano; iii) à anotação do período de férias na carteira de trabalho do servidor, iv) à prescritibilidade do débito.
Não vislumbro qualquer falha relativa à publicação da pauta de julgamento deste processo a acarretar nulidade na decisão. É desnecessária a intimação pessoal acerca da data da sessão em que o processo será julgado pelo TCU, sendo suficiente a disponibilização da pauta de julgamento no Portal do TCU na internet e no Boletim do Tribunal, o que ocorreu em 12/3/2021, dentro, portanto, do prazo regular de quarenta e oito horas antes da sessão.
Cabe registrar que o regramento estabelecido nos arts. 22 da Lei 8.443/1992 e 179 do Regimento Interno do TCU referem-se à citação, à audiência ou à notificação, bem como à comunicação de diligência e de rejeição de alegações de defesa. As publicações da pauta de julgamento seguem o preconizado no art. 141 do Regimento Interno desta Corte:
"Art. 141. As pautas das sessões ordinárias e das extraordinárias serão organizadas pela unidade responsável pelo seu secretariado, sob a supervisão do Presidente do respectivo colegiado, observadas a ordem de antiguidade dos relatores e a forma de apreciação dos processos.
 (...) 
§ 3º As pautas das sessões serão divulgadas mediante a afixação em local próprio e acessível do edifício sede do Tribunal, a publicação nos órgãos oficiais e a disponibilização no Portal do TCU na internet, até quarenta e oito horas antes da sessão. § 4º A divulgação da pauta ou de seu aditamento no Portal do TCU na internet e em excerto do Boletim do Tribunal de Contas da União, com a antecedência de até quarenta e oito horas da Sessão, suprirá a ausência de publicação nos órgãos oficiais.
§ 4º A divulgação da pauta ou de seu aditamento no Portal do TCU na internet e em excerto do Boletim do Tribunal de Contas da União, com a antecedência de até quarenta e oito horas da Sessão, suprirá a ausência de publicação nos órgãos oficiais."
Também não houve omissão, contradição ou obscuridade no enfrentamento do argumento acerca da deficiência da estrutura da agência. Nesse ponto, as razões recursais foram semelhantes às alegações de defesa rejeitadas na decisão original. Contudo, em nenhuma das oportunidades, os recorrentes apresentaram documentos comprobatórios do interesse público ou participação em evento de interesse da Administração.
A esse respeito, transcrevo trecho da análise técnica efetuada pela Secretaria de Recursos, cujos fundamentos incorporei às minhas razões de decidir:
"16. Sobre a legalidade do procedimento, embora a recorrente sustente que não havia normativo específico à época que regulamentasse as diárias da Anvisa (peça 139, p. 12-14) , justificado ainda pela precariedade dos sistemas e infraestrutura de pessoal e gestão da Anvisa, o interesse público deve sempre ser observado no contexto de utilização de recursos públicos. Assim, independentemente de estrutura e regulamentação detalhada do procedimento, documentos comprobatórios do interesse público nas viagens realizadas são registros imprescindíveis para comprovar a boa e regular aplicação dos recursos públicos."
Além disso, o tema foi abordado no seguinte trecho do voto que acompanha a decisão embargada:
"14. Não merece guarida o argumento acerca da legalidade do procedimento adotado pela Anvisa para a concessão dessas passagens. A inexistência de normativos na agência, a precariedade dos sistemas e infraestrutura de pessoal e gestão não podem ser aceitos como justificativa para despesas fora do interesse público. 
15. Sublinho que não cabe ao TCU provar que as viagens ocorreram em interesse particular para que possa decidir dessa forma. Os indícios são vários e contundentes, suficientes para justificar o questionamento, os quais poderiam ter sido descaracterizados pelo beneficiário das despesas glosadas, o que não ocorreu. Ademais, são de pouca utilidade as declarações de terceiros eventualmente apresentadas, pois têm baixo valor probatório. 
16. Exige-se, em observância aos mais valiosos princípios da administração pública, que processos de concessão de diárias e passagens contenham, no mínimo, todos os documentos necessários para comprovar não só o deslocamento do servidor, mas também a efetiva participação do beneficiário em atividades ou serviços afetos ao interesse público."
Da mesma forma, não há vícios na deliberação embargada acerca das alegações de ausência de má-fé, dolo e falta de consideração de eventual boa-fé. No relatório que precede a decisão, foi destacado que "a responsabilidade dos jurisdicionados perante o TCU é de natureza subjetiva, caracterizada mediante a presença de simples culpa stricto sensu, para a imputação de débito, sendo desnecessária a caracterização de conduta dolosa ou má-fé do gestor, bem como eventual aferimento de vantagens financeiras (locupletamento) ."
Assim, o débito decorre da presença de dano, da identificação da conduta culposa do responsável, e da demonstração do nexo de causalidade entre a conduta e a irregularidade.
No que se refere à análise da prescrição de ressarcimento ao erário frente ao que foi decidido pelo STF no RE 636.886/AL, não vislumbro a alegada contradição. Ao me manifestar no sentido de que a decisão do STF deveria ensejar a revisão da jurisprudência do Tribunal, deixei claro que não considerava possível uma imediata aplicação da tese fixada para o Tema 899. Conforme os motivos expostos no voto da deliberação embargada, concluí que, por ora, o encaminhamento adequado seria a manutenção do entendimento que estabelece a imprescritibilidade do débito, posição que, inclusive, ainda tem prevalecido nos julgamentos desta Corte. Portanto, não se observa qualquer vício no acórdão acerca desse tema.
No que tange especificamente à responsabilidade de cada embargante, foram apresentados argumentos vinculando as viagens às respectivas atribuições profissionais junto à Anvisa. Como se observa, ao examinar esses pontos a unidade instrutora remeteu aos fundamentos do Acórdão 4428/2018-TCU-Primeira Câmara, visto que não foram trazidos novos elementos aptos a modificar aquela decisão. 
Ao acolher a mencionada análise e incorporá-la às razões de decidir do acórdão ora embargado, corroborei às conclusões de que os recursos de reconsideração não trouxeram elementos suficientes para modificar o juízo condenatório, especialmente por não demonstrarem o interesse público na realização das viagens cujas despesas restaram impugnadas.
Contudo, vale transcrever a análise posta no seguinte trecho do voto do relator a quo, por ocasião do julgamento do Acórdão 4428/2018-TCU-Primeira Câmara:
" (...) 
50.	O sr. Franklin Rubinstein, ouvidor da agência, foi ouvido em decorrência da realização de dezessete viagens, em finais de semana, com os custos suportados pela Anvisa e sem que houvesse comprovação do interesse público. O valor do débito atualizado monetariamente até 3/5/2016, data da citação, alcançou R$ 29.723,68 (peça 30) .
51. Em sua defesa, o responsável sustenta que: (i) inexistiram irregularidades, pois as viagens foram realizadas a bem do serviço público; (ii) entre março e dezembro de 2002, frequentou curso de especialização na Universidade de Brasília, com aulas ministradas na segunda, terça e quarta-feira, no período noturno, restando somente os demais dias da semana para a realização das viagens de serviço; (iii) em 2002, a Anvisa somente exigia, para fins de comprovação de viagens, a apresentação dos cartões de embarque, os quais foram entregues em todas as ocasiões, sendo que relatórios detalhados e outros comprovantes passaram a ser cobrados somente a partir de 2003, por força de exigência dos órgãos de controle; (iv) existiam dificuldades quantitativas e qualitativas quanto aos recursos humanos disponíveis para desempenho das atividades da Anvisa; (v) as demandas da agência se concentravam, notadamente, nas cidades de São Paulo, Belo Horizonte e Rio de Janeiro, razão pela qual tinha o dever funcional de deslocar-se a essas cidades; (vi) não há qualquer comprovação de materialidade do fato tido como irregular e cabe a esta Corte de Contas comprovar a sua culpa, não havendo má-fé em sua conduta; (vii) o presente procedimento de ressarcimento ao erário afigura-se como ilegal, pois é necessária prévia ação judicial para haver desconto administrativo de valores supostamente utilizados de forma indevida; (viii) a Administração, ao buscar o ressarcimento dos valores referentes às viagens contestadas, não observa princípios norteadores da conduta administrativa, tais como legalidade, moralidade, eficiência, devido processo legal e razoabilidade; e (ix) o tratamento que lhe é dispensado, ao se desconsiderar todos os serviços prestados à Anvisa nos deslocamentos questionados, não é ético, honesto ou justo. (...) 
53. Também neste caso os argumentos oferecidos não merecem prosperar.
54. Consoante bem destacou a SecexSaúde, o sr. Franklin Rubinstein não apresenta qualquer documento que indique o desempenho de atividades profissionais relacionadas às atribuições de ouvidor da Anvisa durante os finais de semana questionados.
55. Reitera-se, diferentemente do alegado, que havia previsão normativa que impunha a necessidade de justificar os deslocamentos efetuados em finais de semana. Ademais, os fatos tidos como irregulares foram claramente delineados no bojo do presente processo de tomada de contas especial, que é o procedimento administrativo previsto na Lei 8.443/1992 para buscar o ressarcimento decorrente de danos causados ao erário. Logo, não há necessidade de se aguardar eventual apreciação judicial, tendo em vista o já citado princípio da independência entre as instâncias.
56. O sr. Galdino Guttmann Bicho, então chefe da unidade de medicamentos controlados, similares, fitoterápicos e isentos, foi ouvido em decorrência da realização de quatorze viagens, em finais de semana, com os custos suportados pela Anvisa e sem que houvesse comprovação do interesse público. O valor impugnado, atualizado monetariamente até 3/5/2016, data da citação, é de R$ 30.058,63 (peça 31) .
57. Como observou a unidade técnica, a defesa apresentada por este responsável é bastante semelhante àquela apresentada pelo sr. Franklin Rubinstein. Assim, haja vista se tratarem de argumentos idênticos aos descritos nos parágrafos 51 e 52 deste voto, adota-se o mesmo entendimento no sentido de rejeitá-los. 
58. Em adição, o sr. Galdino Guttmann Bicho salienta que: (i) à época dos fatos, ocupava o cargo de gerente-geral de laboratórios de saúde pública e, neste contexto, as viagens ao Rio de Janeiro eram imprescindíveis ao exercício de suas funções; (ii) o relatório final do grupo de trabalho da Anvisa concluiu ser clara a ausência de qualquer irregularidade; e (iii) declarações do sr. Márcio Mendes Biasoli (peça 89, p. 40) e do sr. Milton Ferreira Filho (peça 89, p. 28) , ambos ex-diretores da Anvisa, comprovam que a finalidade das viagens para o Rio de Janeiro era a participação em reuniões profissionais. (...) 
60. Conforme bem apontado pela SecexSaúde, não se questiona, no presente processo, a necessidade de o sr. Galdino Guttmann Bicho realizar reuniões em locais diversos do Distrito Federal, em decorrência das funções inerentes ao cargo que ocupava. As irregularidades tratadas circunscrevem-se especificamente a quatorze viagens realizadas em finais de semana e sem justificativas, desrespeitando o art. 6º, § 3º, do Decreto 343/1991.
61. Observa-se, ademais, que o resumo de reunião apresentado indica a realização de um encontro na ControlLab em 19/12/2002; contudo, o responsável não se encontrava no Rio de Janeiro nesta data, conforme se deflui da análise do PCD 016169 (peça 20, p. 61-63) e da relação dos participantes da Anvisa (peça 89, p. 59) . O responsável deslocou-se àquela cidade, partindo de Brasília, somente no dia seguinte (20/12/2002) . Desse modo, o referido documento não se presta a atestar qualquer dos deslocamentos questionados. (...) 
69. O sr. Pedro José Baptista Bernardo, então gerente-geral de monitoramento de preços, foi notificado em decorrência da realização de cinco viagens, englobando finais de semana e com os custos suportados pela Anvisa, sem que houvesse comprovação do interesse público. O valor do débito atualizado monetariamente até 3/5/2016, data da citação, era de R$ 11.183,03 (peça 39) .
70. Em linhas gerais, o responsável aduz que: (i) a Portaria 2.239/2001 da Anvisa instituiu a Coordenação de Propriedade Intelectual, com sede no Rio de Janeiro e vinculada à Gerência-geral de Regulação de Mercado e Monitoramento de Preços, da qual era o titular; (ii) as demandas da nova coordenação exigiram o desempenho de parte de suas atividades no Rio de Janeiro, as quais, em decorrência de acordo com a diretoria da agência reguladora, seriam desempenhadas às segundas e/ou sextas-feiras, conforme asseverado pelo sr. Luiz Milton Veloso Costa (ex-diretor da Anvisa) nas razões de justificativa apresentadas no TC Processo 011.122/2003-6, as quais foram acatadas no Acórdão 2572/2010-TCU-Primeira Câmara; (iii) quando se deslocou para o Rio de Janeiro, não recebeu diárias por se tratar de uma atividade de cunho permanente e por entender que não havia necessidade de onerar o Estado com despesas de hospedagem e alimentação, haja vista possuir familiares com residência no município em questão; (iv) o transcurso de longo período desde os fatos torna difícil comprovar documentalmente os inúmeros trabalhos realizados nos deslocamentos ao Rio de Janeiro; (v) sentença exarada no âmbito de ação civil pública (processo 2007.34.00.029993-1) julgou improcedente pedido do Ministério Público Federal em que se buscava o ressarcimento, pela via judicial, das viagens realizadas; (vi) as irregularidades que lhe foram imputadas não estão respaldadas em provas, mas em suposições e, por isso, deve prevalecer a presunção de sua boa-fé devido à ausência de dano ao erário, de obtenção de vantagens indevidas ou de satisfação de interesses pessoais.
71. Assiste razão ao responsável no tocante ao fato de que o sr. Luiz Milton Veloso Costa, autoridade que ordenou a concessão das passagens questionadas nesta oportunidade, teve suas razões de justificativa acolhidas por este Tribunal no âmbito do Acórdão 2572/2010-TCU-Primeira Câmara. Naquela ocasião, considerou-se haver certa razoabilidade na autorização das passagens concedidas ao sr. Pedro José Baptista, uma vez que parecia plausível a necessidade de sua presença na organização de uma unidade nova que demandasse serviços mais técnicos e específicos. Ressalvou-se, no entanto, que, 'embora o autorizador não tenha demonstrado de forma individual documentos que comprovassem a realização de reuniões ou outros eventos que supostamente teriam motivado as viagens, há de se reconhecer que os argumentos trazidos indicam compatibilidade entre as atribuições do Gerente-Geral de Regulação do Mercado de Medicamentos - GGREM e o momento da constituição de uma coordenação nova no âmbito da Agência, responsável por uma das competências atribuídas à Agência Nacional de Vigilância Sanitária - Anvisa pela lei de criação da entidade (Lei nº 9.782/1999) '.
72. Ocorre que, quando este Tribunal prolatou o citado Acórdão 2572/2010-TCU-Primeira Câmara, não eram conhecidas as conclusões das apurações da comissão de tomada de contas especial da Anvisa, que revelaram os detalhes dos deslocamentos do responsável à cidade do Rio de Janeiro. Restou apurada, por exemplo, a realização de viagens na véspera do feriado de carnaval (PCD 000956) , durante período de férias (PCD 008664 e 008945) e em final de semana de recesso de natal e ano novo (PCD 016201 e 016248) .
73. A comissão da Anvisa examinou toda a documentação ofertada pelo responsável (peça 17, p. 506-507, 515 e 517) e observou que algumas das concessões de passagens e, consequentemente, das reuniões, duraram dois ou mais dias e englobaram os fins de semana, sem as justificativas cabíveis, tais como os exemplos abaixo:
- PCD 956, em que o servidor foi para Goiânia em 7/2/2002, quinta-feira, mas regressou ao Rio de Janeiro, de onde saiu na quinta-feira seguinte, 14/2/2002, depois do carnaval, consoante o PCD 957. O responsável regressou ao Rio de Janeiro para passar o final de semana, retornando a Brasília em 18/2/2002, segunda-feira; 
- PCD 1.188, em que o servidor se deslocou, em 19/2/2002, para Belém, com retorno a Brasília previsto para 20/2/2002, quarta-feira. Todavia, o PCD 1.477 aponta que o servidor, em 22/2/2002, sexta-feira, encontrava-se no Rio de Janeiro, tendo viajado a Brasília e regressado ao Rio de Janeiro na mesma data. Do Rio de Janeiro, só saiu em 28/2/2002, quinta-feira, com destino a Brasília, pelo PCD 1.745;
- PCD 2.857, em que o responsável se deslocou na segunda-feira, 25/3/2002, para o Rio de Janeiro, devendo retornar na quinta-feira, 28/3/2002, véspera da sexta-feira Santa. Todavia, tal fato não ocorreu, já que no dia 4/4/2002, quinta-feira, saiu do Rio de Janeiro com destino a São Paulo (PCD 3.531) , com retorno previsto para Brasília em 5/4/2002. Novamente, não houve regresso a Brasília, já que, na segunda-feira, dia 8/4/2002, o servidor saiu do Rio de Janeiro para Brasília, conforme PCD 3.551;
- PCD 4.067, em que o servidor foi autorizado a se deslocar ao Rio de Janeiro em 19/4/2002, sexta-feira, permanecendo no final de semana. Partiu de seu estado de origem em 22/4/2002, segunda-feira, para São Paulo (PCD 4.442) , com retorno ao Rio de Janeiro na mesma data. É de se ressaltar, no entanto, que, no dia 23/4/2002, conforme PCD 4.441, o servidor estava em Brasília, tendo se deslocado nesta data para o Rio de Janeiro, com retorno a Brasília em 25/4/2002; e
- PCD 8.418, em que o responsável foi autorizado a efetuar deslocamentos a Florianópolis e Curitiba entre 8/7/2002 e 11/7/2002. Ocorre que houve passagem pelo Rio de Janeiro, sem qualquer motivação. O mesmo ocorreu no PCD 15.453/15.454.
74. O responsável, por sua vez, não apresenta argumentos ou documentos que respaldem as viagens inquinadas, nos termos do Decreto 343/1991, vigente à época.
75. Ante a inexistência, nos autos, de elementos capazes de comprovar a boa e regular aplicação dos recursos em questão, devem as alegações de defesa oferecidas serem rejeitadas."
Ainda, acerca dos argumentos relacionados às férias e ao recesso de Pedro José Baptista Bernardo, transcrevo, em complemento, trecho do voto relativo ao Acórdão 3730/2019-TCU-Plenário (grifei) :
"24. Vale registrar, porém, no que tange especificamente ao sr. Pedro José Baptista Bernardo, que houve o oferecimento de três argumentos inéditos, não examinados da decisão embargada. São eles: (i) não estava em férias no período de duas PCD que lhe foram atribuídas; (ii) participou da equipe de transição de governo em 2002-2003 e, por isso, não teria usufruído de períodos de recesso; (iii) viagens realizadas no carnaval tiveram como finalidade a participação em reunião com o Procon.
25.	 Embora seja inadmissível o exame de novos argumentos em embargos de declaração, reitero as considerações feitas pela unidade técnica no sentido de que também agora o embargante não fundamenta seus argumentos em elementos probatórios. E, ainda que, por hipótese, se aceitasse a alegação de mudança do período de gozo de férias ou a participação em grupo de transição de governo, a conclusão automática não seria que os deslocamentos tidos como irregulares tenham se dado no interesse da administração. Deveria haver prova de que as viagens realizadas foram motivadas por interesse da administração."
Por fim, transcrevo trecho do relatório que precedeu o Acórdão 4428/2018-TCU-Primeira Câmara:
"52. Relativamente ao argumento de declaração do Diretor da Anvisa à época dos fatos e da realização de viagens em suposto período de férias, o recorrente apenas reitera os documentos já apresentados e analisados na ocasião Acórdão 4428/2018-TCU-Primeira Câmara do e tenta justificar as viagens em finais de semana e durante o período de férias com a afirmação de que houve alteração de suas férias, mas que a Anvisa não possui tais registros. 
53. Dessa forma, entende-se oportuno a transcrição das considerações do Ministro-Relator, no julgamento do Acórdão 4428/2018-TCU-Primeira Câmara: 
'86. Em que pese a não responsabilização do ordenador das despesas (Sr. Luiz Milton Veloso Costa) referentes à concessão de passagens ao Sr. Pedro José Baptista Bernardo, não se tem por adequado adotar encaminhamento semelhante no presente momento. Na oportunidade da prolação do Acórdão 2572/2010-TCU-Primeira Câmara sequer haviam sido procedidas as apurações da Comissão de Tomada de Contas Especial da Anvisa, as quais revelaram as minúcias dos deslocamentos do responsável à cidade do Rio de Janeiro (análises à peça 17, p. 506-507, 515 e 517) : viagem na véspera do feriado de carnaval (PCD 000956) ; viagens durante o período de férias do responsável (PCD 008664 e 008945) ; e viagens em final de semana durante os recessos de Natal e Ano Novo (PCD 016201 e 016248) . 
87. Embora as oportunidades que lhe foram oferecidas para tanto, o responsável não apresentou argumentos, tampouco documentos, que forneçam sequer indícios que respaldem as viagens inquinadas, não havendo como caracterizar boa-fé em viagens realizadas em finais de semana (véspera de feriados) e durante o período de gozo de férias do servidor. Repisa-se: deslocamentos que incluíssem finais de semana ou feriados deviam estar adequadamente justificados, segundo comando do Decreto 343/1991, vigente à época dos fatos. 
88. Portanto, não configurada de forma objetiva a boa-fé da responsável, é cabível ao Tribunal proferir, desde logo, o julgamento de mérito pela irregularidade das contas, nos termos previstos no art. 202, § 6º, do RI/TCU, com a imputação do débito atualizado monetariamente e com a incidência dos juros de mora, de acordo com o art. 202, § 1º, do RI/TCU.' (Acórdão 4428/2018-TCU-Primeira Câmara, relator Ministro Benjamin Zymler, Voto do Ministro Relator, peça 113) 
54. O recorrente também não juntou outros documentos comprobatórios do interesse público ou participação em evento de interesse da Administração, fato este que impede também a caracterização da boa-fé do responsável. 
55. Pelo exposto, entende-se pelo não acolhimento das razões recursais apresentadas."
Veja-se, portanto, que as razões recursais ora apresentadas foram examinadas em diversas oportunidades nesta Corte de Contas. Vale repisar que, diante da ausência de documentos que demonstrassem cabalmente que as viagens se deram em prol do interesse público, acompanhei o pronunciamento da unidade instrutora no sentido de que os argumentos postos nos recursos de reconsideração não eram suficientes para infirmar as análises e conclusões do Acórdão 4428/2018-TCU-Plenáriorimeira.
Mais uma vez, ficou claro que a maioria das ilações lançadas consistem em tentativa de rediscutir o mérito da matéria decidida por este Colegiado. Contudo, tal finalidade é incabível na espécie recursal eleita, a qual é via estreita destinada tão somente a integrar ou esclarecer a decisão impugnada.
Assim, inexistindo as alegadas contradições, obscuridades, omissões, e não havendo sido identificados outros vícios a serem sanados na deliberação atacada, devem ser rejeitados os presentes embargos.
Ante o exposto, voto por que o Tribunal adote o Acórdão que ora submeto à deliberação deste Colegiado.
TCU, Sala das Sessões Ministro Luciano Brandão Alves de Souza, em 22 de junho de 2021.
Ministro BRUNO DANTAS
Relator